最高法院刑事判決　　　　　　　　　　111年度台上字第831號
上　訴　人　陳彥翔



選任辯護人　翁方彬律師
　　　　　　呂冠勳律師
上　訴　人　陳彥霖




選任辯護人　葉慶人律師
　　　　　　楊偉毓律師
上列上訴人等因違反毒品危害防制條例等罪案件，不服臺灣高等
法院中華民國110年11月17日第二審判決（110年度上訴字第1703
號，起訴案號：臺灣新北地方檢察署109年度偵字第16892、1885
7、23968號，追加起訴案號：同署109年度偵字第20142號），提
起上訴，本院判決如下：
    主  文
原判決關於諭知陳彥翔應於刑之執行前，令入勞動場所強制工作
參年，暨原判決與第一審判決關於諭知陳彥霖應於刑之執行前，
令入勞動場所強制工作參年部分均撤銷。
其他上訴駁回。
    理  由
壹、撤銷（即原判決主文第2項、第7項及其附表一編號 1所示關
    於宣告陳彥翔及陳彥霖應於刑之執行前，令入勞動場所強制
    工作3年〈下或稱刑前強制工作〉）部分：
一、本件原判決認定上訴人陳彥翔有如其事實欄二所載發起、主
    持、操縱、指揮本件販賣毒品營利之販毒集團犯罪組織及招
    募他人加入該販毒集團犯罪組織，上訴人陳彥霖則有同上事
    實欄所載參與該販毒集團犯罪組織，以及與陳彥翔並均有如
    其附表一編號1 所示首次與該販毒集團成員共同販賣第三級
    毒品之犯行明確，因而撤銷第一審關於陳彥翔此部分之科刑
    判決，改判仍依想像競合犯關係從一重論處陳彥翔共同販賣
    第三級毒品罪刑，並諭知陳彥翔應於刑之執行前，令入勞動
    場所強制工作 3年。陳彥霖部分，則維持第一審關於此部分
    科刑及諭知刑前強制工作之判決，而駁回陳彥霖對此部分在
    第二審之上訴。其中關於諭知陳彥翔及陳彥霖刑前強制工作
    部分，固非無見。
二、惟民國110年12月10日公布司法院釋字第812號解釋意旨闡釋
    106年4月19日修正公布之組織犯罪防制條例第3條第3項即犯
    該條第1 項之罪，應於刑之執行前，令入勞動場所，強制工
    作3 年之刑前強制工作規定，就受處分人之人身自由所為限
    制，違反憲法比例原則及憲法明顯區隔原則之要求，與憲法
    第8 條保障人身自由之意旨不符，應自本解釋公布之日起失
    其效力。因此該條項關於刑前強制工作之規定，等同已因前
    述解釋而廢止。故原判決關於諭知陳彥翔及陳彥霖均於刑前
    強制工作部分，未及審酌司法院釋字第 812號解釋意旨，仍
    以陳彥翔本件所為發起、主持、操縱、指揮販毒集團犯罪組
    織之行為，及陳彥霖以囤置及提供毒品而參與該販毒集團之
    行為，均具反社會危險性，有預防矯治必要，而適用司法院
    上揭解釋前之前述組織犯罪防制條例第3條第3項規定，仍維
    持或諭知陳彥翔及陳彥霖應於刑之執行前，令入勞動場所強
    制工作3 年，自有判決適用法則不當之違法。陳彥翔及陳彥
    霖上訴意旨均執此指摘原判決此部分不當，為有理由，應由
    本院將原判決關於諭知陳彥翔應於刑之執行前，令入勞動場
    所強制工作3 年，暨原判決與第一審判決關於諭知陳彥霖應
    於刑之執行前，令入勞動場所強制工作3 年部分均撤銷，以
    資適法。
貳、上訴駁回（即上訴人等對於原判決除刑前強制工作以外其餘
    上訴）部分：
一、按刑事訴訟法第 377條規定，上訴於第三審法院，非以判決
    違背法令為理由，不得為之。是提起第三審上訴，應以原判
    決違背法令為理由，係屬法定要件。如果上訴理由書狀並非
    依據卷內訴訟資料，具體指摘原判決不適用何種法則或如何
    適用不當，或所指摘原判決違法情事，顯與法律規定得為第
    三審上訴理由之違法情形不相適合時，均應認其上訴為違背
    法律上之程式，予以駁回。本件原判決綜合全案證據資料，
    本於事實審法院之推理作用，認定上訴人陳彥翔有如其事實
    欄二所載發起、主持、操縱、指揮以實施販賣第三級毒品為
    手段，具有持續性、牟利性之結構性犯罪組織（下或稱主持
    犯罪組織），並陸續招募他人加入該販毒集團犯罪組織，而
    有如其附表一編號1至5所示與該販毒集團成員共同販賣第三
    級毒品愷他命等共 5次之犯行。上訴人陳彥霖亦參與該販毒
    集團犯罪組織，而有如其附表一編號1至5所示與該販毒集團
    成員共同販賣第三級毒品愷他命等共5 次之犯行。因而撤銷
    第一審關於陳彥翔發起、主持、操縱、指揮販毒集團犯罪組
    織及其附表一編號1 所示首次與該販毒集團成員共同販賣第
    三級毒品部分，改判依想像競合犯關係從一重論以共同犯修
    正前毒品危害防制條例第 4條第3項之販賣第三級毒品1罪，
    處有期徒刑8年8月。另就原判決附表一編號2至5所示陳彥翔
    共同販賣第三級毒品共4 次與陳彥霖參與販毒集團犯罪組織
    及如其附表一編號1至5 所示共同販賣第三級毒品共5次部分
    ，則維持第一審論陳彥翔以共同犯修正前同上條例第4條第3
    項之販賣第三級毒品共4 罪，及論陳彥霖以共同犯同上條項
    之販賣第三級毒品共5罪（其中原判決附表一編號1所示共同
    販賣第三級毒品部分與其所犯參與犯罪組織部分係依想像競
    合犯關係從一重處斷），分別量處如其附表一編號1至5「原
    審罪名及宣告刑」欄所示之刑，並諭知相關之沒收及追徵，
    另就陳彥霖所犯上開5 罪所處徒刑，合併定其應執行之刑為
    有期徒刑16年之判決，而駁回上訴人等對於原判決關於此 9
    部分論處罪刑之上訴，復就陳彥翔所犯前揭5 罪所處之徒刑
    ，酌定其應執行之刑為有期徒刑16年4 月，已詳述其所憑證
    據及認定之理由。對於上訴人等否認犯罪所持辯解，何以均
    不足以採信，亦於理由內詳加指駁及說明。核其所為之論斷
    ，俱有卷內資料可資覆按，從形式上觀察，原判決關於上述
    部分並無足以影響其判決結果之違法情形存在。
二、上訴人等上訴意旨：
㈠、陳彥翔上訴意旨略以：⑴、原審審判長於審判期日並未告知
    伊有另犯招募他人加入犯罪組織罪之罪名，遽就此部分依想
    像競合犯關係一併予以論科，侵害伊之訴訟防禦權及伊在原
    審選任辯護人之辯護權，顯有不當。⑵、證人陳威廷於偵查
    中陳稱其係於109年5月4日或5日始加入本件販毒犯罪集團，
    則其於同年月2 日加入該販毒集團前與伊碰面之原因，自無
    可能係為向伊領取販毒薪水而碰面。又伊於109年3月間已租
    屋而遷至新北市三重區一帶居住，而該址距離本件販毒集團
    在新北市○○區○○○街000巷0弄0號4樓402室毒品銷售據
    點（下稱ＯＯＯ街毒品銷售據點），明顯較伊戶籍地與該毒
    品銷售據點之距離為近，倘若伊係本件販毒集團首腦，理應
    指示該集團成員將販毒款項及帳冊等逕送距離較近之伊租屋
    處，而非送往較遠之伊戶籍所在地。可見陳威廷所為不於伊
    之指證均與常理不合而不足以採信。伊確實並非原判決所認
    定本件販毒集團主謀（即扣案手機微信軟體上暱稱「阿騰」
    之人），此可經由勘驗伊遭警方查扣之3 支手機內是否存有
    「阿騰」之通訊帳號即可得知。原審未查明上情，亦未依伊
    之請求對扣案伊之手機進行勘驗，復未調查有無其他補強佐
    證，僅憑陳威廷所為不利於伊之指證及與本案無關之伊與陳
    威廷碰面之監視錄影畫面，遽認伊有本件被訴共同販賣第三
    級毒品愷他命等共5 次之犯行，亦有未洽。⑶、原判決於量
    刑時，就伊被訴販賣第三級毒品共5 次犯行論處罪刑及定應
    執行刑時，並未說明其對如其附表一編號1 所示部分之犯行
    ，何以量處重於第一審判決科刑之原因，亦未審酌該販毒集
    團之販毒所得甚微，僅區區新臺幣6,100 元，犯罪情節輕微
    ，就伊本件所犯共5 罪仍維持第一審判決所量處之重刑或科
    處重刑，並酌定較第一審所酌定之刑期為重之應執行刑有期
    徒刑16年4月，殊有未當云云。
㈡、陳彥霖上訴意旨略以：⑴、原判決雖認定「鄭宇辰」及孫郡
    澤係負責將該販毒集團置放在臺北市○○區○○○路 0段00
    巷00弄0 號與門牌號碼臺北市○○區○○街00號相連通之鐵
    皮屋倉庫建築物（下稱ＯＯ街鐵皮屋倉庫）之愷他命及毒品
    咖啡包移至ＯＯＯ街毒品銷售地點之補貨工作，然其附表一
    編號1至5內關於「其他參與之被告」欄內並未將「鄭宇辰」
    一併列入，顯有未洽。又證人孫郡澤對於其何時知悉加入該
    犯罪組織之工作內容，所述前後不一，且卷附ＯＯ街鐵皮屋
    倉庫及ＯＯＯ街毒品銷售據點附近之監視錄影器影像翻拍照
    片及警方蒐證取得現場照片，雖有孫郡澤及「鄭宇辰」分別
    進出上址之影像，然並未見其2 人有於同日先進出該鐵皮屋
    倉庫後再前往該毒品銷售據點之情形，則孫郡澤所為不利於
    伊之指證是否可信，亦非無疑。況且證人黃薇羽雖於偵查中
    證稱其知悉陳彥霖有販賣愷他命云云，但亦表示其不能確定
    陳彥霖有無販賣毒品咖啡包等語，而本件扣案伊所持有之行
    動電話內亦未見有伊與孫郡澤聯繫之相關紀錄資料。原審未
    查明上情，亦未參酌上開有利於伊之事證，以審酌伊於審理
    時否認有參與該販毒集團及提供販賣所需愷他命及毒品咖啡
    包，並辯稱扣案毒品係綽號「大寶」之不詳姓名成年男子所
    寄放等語是否可以採信，仍僅憑伊於警詢時及偵查中曾坦認
    有本件被訴販賣毒品及持有扣案毒品之自白，遽認伊有本件
    被訴參與販毒集團犯罪組織及共同販賣第三級毒品共 5次之
    犯行，顯有不當。⑵、原審於量刑時，未依刑法第57條所列
    各款之事項，就伊於偵查中曾坦承犯行之情節一併列入考量
    ，而科處較輕之刑，卻仍維持第一審對伊過重之科刑及定應
    執行刑之判決，同有未洽云云。
三、惟證據之取捨、事實之認定及刑罰之裁量，均為事實審法院
    之職權，倘其採證認事並未違背證據法則，並已詳述其取捨
    證據及得心證之理由，所量之刑復未逾越法律規定範圍，亦
    無違反公平、比例及罪刑相當原則或有裁量權濫用之情形者
    ，即不能任意指為違法而執為適法之第三審上訴理由。
㈠、原判決①綜合證人徐智勇、張泯桓、陳威廷、林吉祥、孫郡
    澤、劉思妤、周郁珊、黃薇羽分別於偵查中及第一審審理時
    所為不利於上訴人等2 人之陳述，及卷附徐智勇、林吉祥分
    別與購毒者周郁珊進行毒品交易、鄭宇辰與孫郡澤分別進出
    ＯＯ街鐵皮屋倉庫及陳彥翔在ＯＯＯ街毒品銷售據點附近與
    張泯桓、陳威廷碰面等監視器錄影翻拍照片、購毒者周郁珊
    手機內微信暱稱「新X 竹」聯絡人資料、陳威廷扣案手機中
    微信聯絡人資料、陳威廷與「阿騰」間之微信對話紀錄及陳
    彥霖扣案手機內微信對話紀錄等翻拍照片、陳黃傳（即上訴
    人等之父親）己身一親等資料查詢結果及內政部警政署刑事
    警察局鑑定書、ＯＯＯ街毒品銷售據點租約影本，以及原判
    決第10至11頁所載查獲陳威廷記帳筆記本、記帳紙及扣案愷
    他命與毒品咖啡包等相關證據資料，並審酌證人徐智勇、張
    泯桓、陳威廷、林吉祥及孫郡澤均證稱其等均係受陳彥翔之
    邀而加入該販毒集團，陳彥翔除告知支領販毒報酬條件，並
    安排其等分別擔任「控臺」（指在ＯＯＯ街銷售據點以微信
    軟體帳號與購毒者聯繫交易毒品之人）、「小蜜蜂」（指負
    責外出與購毒者進行毒品交易之人）、「補貨」（指負責將
    ＯＯ街鐵皮屋倉庫毒品移往ＯＯＯ街銷售據點之人）等角色
    而從事販毒行為，及給付其等販毒報酬等情，以及擔任「控
    臺」之陳威廷及張泯桓另證稱陳彥翔告知其等毒品販售價格
    ，且規定「控臺」需紀錄販毒所得及依發票扣除「小蜜蜂」
    進行毒品交易之油錢予以列帳，並將上開帳列資料連同販毒
    所得金額投遞至陳彥翔所指定之地點即其戶籍所在地之信箱
    內等語，並參酌鄭宇辰與孫郡澤分別進入ＯＯ街鐵皮屋倉庫
    後，均有攜帶包裹離去之情形，及證人即陳彥霖之女友黃薇
    羽證稱曾目睹陳彥霖在該鐵皮屋倉庫房間內以磅秤分裝愷他
    命，該房間內存有大量毒品咖啡包等語，以及陳彥翔在ＯＯ
    Ｏ街毒品銷售據點附近與「控臺」人員陳威廷及張泯桓碰面
    之時間及地點，亦與陳威廷等人證稱其等向陳彥翔領取販毒
    薪資等情相符。再參酌本件ＯＯＯ街毒品銷售據點租約期間
    及該販毒集團係由「控臺」人員即陳威廷、張泯桓及「小蜜
    蜂」人員即林吉祥、徐智勇加入該集團相互搭配之工作內容
    ，因認陳彥翔於109年3月間確實已招募上開擔任「控臺」及
    「小蜜蜂」角色等人員加入本件販毒集團，陳彥霖則在ＯＯ
    街鐵皮屋倉庫置放愷他命及毒品咖啡包，並將其置放該址之
    愷他命等毒品交付鄭宇辰及孫郡澤。②再參酌陳彥翔供稱其
    於109 年間與其父母居住在汀州路之戶籍所在地，之後雖與
    朋友在外租屋，仍以汀州路為重等語，以及案發當時陳彥翔
    之戶籍所在地為臺北市○○區○○路0段00號5樓等情，及證
    人陳威廷於偵查中及原審審理時均明確證稱其會將販毒記帳
    資料及所得現金投遞至陳彥翔所指示位於臺北市中正區某公
    寓之信箱內，雖表示不知該公寓之詳細地址，但知其所在地
    點，該址即為其帶同警員前往指認之信箱所在位置（即臺北
    市○○區○○路0段00號5樓之信箱）等語，陳威廷前揭所指
    證之信箱地點，適為陳彥翔於案發當時之戶籍所在地。另參
    酌陳黃傳育有 3子，依序為長男陳彥霖、次男陳彥翰及三男
    陳彥翔，而陳彥翔於 109年間主要與其父陳黃傳居住前揭戶
    籍地，其二哥陳彥翰於本件案發期間亦有相當時日不在國內
    等情，及扣案陳彥霖之手機微信通訊資料顯示其於109年5月
    14日接獲由「阿騰」以微信軟體傳送「回來把鑰匙拿給爸爸
    」之訊息，該「阿騰」除與陳彥霖均稱呼同一人為「爸爸」
    外，並要求陳彥霖將鑰匙交付予其 2人父親之訊息內容，因
    認該微信軟體內暱稱「阿騰」之人確實為陳彥翔無訛。③再
    審酌該暱稱「阿騰」之陳彥翔向陳威廷發送「加油記得讓外
    務同仁附發票給你」、「你們晚班開始，Ｔ（指愷他命）調
    整為1:17 00/5:1600（指愷他命每公克1,700元，一次買5公
    克則每公克1,600 元），記得發降價廣告」等訊息之微信通
    訊軟體、陳彥霖手機內有「阿騰」邀請陳彥霖、大象圖案（
    即陳威廷）、刀圖案（即林吉祥）、阿哲（即孫郡澤）及霍
    爾等他人加入並創建13人之微信群組，並發送「誰幫我拉一
    下勇（指徐智勇）」、「明天下午4 點開始休息，清點後投
    庫... 」、「隔天12號的早上正常上班，另外我會調整幾位
    同仁的早晚班，我會私底下個別通知... 」之訊息等關於暱
    稱「阿騰」之陳彥翔邀請陳威廷等販毒集團成員加入微信群
    組，並決定毒品價格、廣告降價兜售及該集團成員工作內容
    之情形，以及陳彥霖於警詢時及偵查中均坦承有販賣愷他命
    及毒品咖啡包，扣案愷他命及毒品咖啡包均為其所有，有將
    毒品交給微信暱稱「噓我就爛」之孫郡澤，但並未販賣毒品
    予孫郡澤等情以觀，經綜合判斷，而據以認定陳彥翔確實係
    本件販毒集團犯罪組織之首腦，陳彥霖則以提供毒品予販毒
    集團之方式參與該犯罪組織，而共同為本件被訴販賣第三級
    毒品共5 次之犯行，已詳述其所憑證據及認定之理由。對於
    陳彥翔否認犯罪，辯稱其並非扣案手機微信軟體上暱稱「阿
    騰」之人，及陳彥霖於法院審理時改稱其並無販賣愷他命及
    毒品咖啡包，其所持有之毒品係「大寶」所寄放云云，何以
    均不足以採信，以及本案事證已臻明確，而無就陳彥翔所持
    有之行動電話進行鑑定以確認其是否為微信軟體上暱稱「阿
    騰」者之必要，均已依卷內資料剖析論述，並逐一詳加指駁
    及說明。核其所為之論斷，俱有卷內資料可資佐證，尚無違
    反經驗及論理法則之情形，且屬原審採證認事職權之適法行
    使，自不得任意指為違法。陳彥翔上訴意旨⑵及陳彥霖上訴
    意旨⑴所云，無非置原判決上開明確論斷說明於不顧，徒憑
    已見，漫謂原審對於證人證詞之捨取論斷不當云云，而執以
    指摘原判決採證認事不當，依上開說明，尚非適法之第三審
    上訴理由。又原判決於其事實及理由內已認定陳彥翔有招募
    鄭宇辰加入本件販毒集團，並負責「補貨」工作等情，並於
    理由內說明其依據。而鄭宇辰由檢察官另案偵辦中，並非本
    件原審或第一審之同案被告，因而在其附表一「其他參與之
    被告」欄，未將非同案被告之鄭宇辰一併列入，尚難謂有何
    矛盾之處。陳彥霖上訴意旨⑴另執此指摘原判決不當，依上
    開說明，顯有誤會，亦非合法之第三審上訴理由。
㈡、審判期日之訴訟程序，專以審判筆錄為證，刑事訴訟法第47
    條定有明文。本件起訴書及追加起訴書之犯罪事實記載陳彥
    翔、陳彥霖有發起、主持本件販毒集團之犯罪組織，並招攬
    孫郡澤、徐智勇、陳威廷、林吉祥、張泯桓、綽號「小辰」
    及「阿豪」等人加入該販毒集團犯罪組織，而共同販賣第三
    級毒品共5次等情，雖僅引用組織犯罪防制條例第3條第1 項
    前段發起、主持、操縱、指揮犯罪組織及修正前毒品危害防
    制條例第4條第3項販賣第三級毒品等罪名之條文，而未援引
    組織犯罪防制條例第4條第1項之招募他人加入犯罪組織罪名
    條文。惟原審審判長於110年10月6日審判期日已告知陳彥翔
    及陳彥霖依起訴書及追加起訴書記載其2 人招攬孫郡澤等人
    加入犯罪組織等情，可能涉犯同上條例第4條第1項招募他人
    加入犯罪組織罪之罪名條文，並訊問陳彥翔及陳彥霖對於此
    部分犯罪事實之意見，其2 人均否認犯罪，陳彥霖表示其並
    無招募別人加入等語，有原審審判筆錄附卷可憑（見原審卷
    二第126、151至159 頁）。是原審並無疏未告知罪名，或有
    審判過程中未就上訴人所犯罪名之犯罪事實為調查辯論之情
    形。陳彥翔上訴意旨⑴泛謂原審未於審判期日告知其罪名而
    妨礙其訴訟防禦權之行使云云，依上述說明，顯非依據卷內
    資料執為指摘之適法第三審上訴理由。
㈢、原判決對於其量刑部分已於理由內敘明原審就陳彥翔以想像
    競合所犯發起、主持、操縱、指揮犯罪組織、招募他人加入
    犯罪組織及首次共同販賣第三級毒品等罪，疏未論處招募他
    人加入犯罪組織罪部分，而漏未就此部分犯罪予以評價，並
    就上訴人等所犯各罪，以其等之責任為基礎，依刑法第57條
    各款所列事項具體審酌上訴人等以組織犯罪型態販賣毒品賺
    取不法利益，其惡性遠超過一般單純以個體型態販毒賺取小
    額價差之下游個體毒販，並兼衡其等犯罪動機、目的、販賣
    毒品數量，以及其等之素行與生活狀況等一切情狀，因而量
    處及維持如其主文第2 項暨其附表一編號1至5「原審罪名及
    宣告刑」欄所示之刑，並就上訴人等所犯前開5 罪所處徒刑
    ，合併酌定其應執行刑，其中陳彥翔應執行有期徒刑16年 4
    月，而陳彥霖則應執行有期徒刑16年，已詳述其審酌情形及
    如何裁量之理由。核其此部分所為之論斷，尚無違法不當，
    或有明顯濫用裁量權之情形，自不得任意指為違法。陳彥翔
    上訴意旨⑶及陳彥霖上訴意旨⑵所云，均漫指原審量刑過重
    ，陳彥翔並泛稱原判決未說明其何以科處較第一審判決為重
    之刑期，陳彥霖則徒憑己見，主張原審應考量其於偵查中曾
    一度坦認部分犯行而予以從輕量刑云云，而據以指摘原判決
    所量處之刑或維持第一審判決之科刑不當，依上開說明，均
    非合法之第三審上訴理由。至其餘上訴意旨所云各節，揆其
    內容，均非依據卷內訴訟資料具體指摘原判決不適用何種法
    則或如何適用不當，徒就原審採證認事及量刑職權之適法行
    使，暨原判決已明確論斷說明之事項，漫為爭執，並就其等
    有無本件被訴主持、參與犯罪組織、招募他人加入犯罪組織
    及共同販賣第三級毒品犯行之單純事實，暨其他不影響判決
    結果之枝節性問題，再事爭執，顯與法律規定得為第三審上
    訴理由之違法情形不相適合；揆之首揭說明，其等上訴均為
    違背法律上之程式，應併予駁回。
據上論結，應依刑事訴訟法第395條前段、第397條，判決如主文
。
中    華    民    國   111    年    3     月    3     日
                  刑事第一庭審判長法  官  郭  毓  洲  
                                  法  官  林  英  志  
                                  法  官  周  盈  文  
                                  法  官  蔡  憲  德  
                                  法  官  林  靜  芬  
本件正本證明與原本無異
                                  書記官
中    華    民    國   111    年    3     月    7     日